臺灣高等法院臺中分院刑事判決　　　　 96年度上易字第943號
上　訴　人
即　被　告　丁○○
選任辯護人　林瓊嘉律師
上列上訴人因侵占案件，不服臺灣臺中地方法院九十六年度易字
第五八號中華民國九十六年四月二十五日第一審判決（起訴案號
：臺灣臺中地方法院檢察署九十五年度偵緝字第二一六七號），
提起上訴，本院判決如下：
    主  文
原判決撤銷。
丁○○意圖為自己不法之所有，而侵占自己持有他人之物，累犯
，處有期徒刑陸月，如易科罰金，以銀元佰元即新台幣玖佰元
折算壹日；減為有期徒刑月，如易科罰金，以銀元佰元即新
台幣玖佰元折算壹日。
    事  實
一、丁○○曾犯妨害兵役罪、竊盜罪、偽造有價證券罪，經法院
    分別判處有期徒刑七年、一年、四年八月，裁定應執行有期
    徒刑十年六月確定，入監服刑後，於民國（下同）八十四年
    二月二十五日假釋出監；嗣因丁○○在假釋期間，又先後犯
    詐欺罪、竊盜罪，經法院分別判處有期徒刑四月、一年，並
    定應執行刑為有期徒刑一年三月確定，其假釋乃被撤銷，並
    於八十六年六月二十七日再入監執行殘刑有期徒刑五年二月
    又十三日，及接續執行上開因犯詐欺罪、竊盜罪被法院判處
    之有期徒刑一年三月；後於九十年八月三日假釋出監並交付
    保護管束，至九十二年九月二十七日假釋期滿，其假釋未被
    撤銷，以已執行完畢論。
二、惟丁○○仍不知警惕，緣其於九十四年五月間與乙○○相識
    ，因乙○○之母丙○○○欲出售其所有之車號８Ｖ－８０７
    ５號自用小客車並交由乙○○處理，乙○○遂於九十四年六
    月二十一日委託丁○○代為出售上開車輛，並於同日在臺中
    市○○路之德安百貨前，將辦理汽車過戶所需證件連同上開
    車輛交由丁○○之友人吳皆興駛至臺中市○○路文華高中附
    近之「車總車行」估價。吳皆興於同日即以新台幣（下同）
    十三萬元（起訴書誤載為十三萬五千元）將上開汽車出售給
    該車行之營業員劉嘉文，依據雙方所簽訂之「汽車買賣合約
    書」之約定，劉嘉文除於九十四年六月二十一日交付買賣定
    金十萬元外，並應於九十四年六月二十八日以前，以現金將
    餘款三萬元一次付清。而吳皆興於九十四年六月二十一日取
    得買賣定金十萬元之後，即以電話與丁○○聯絡，得知丁○○與乙○○在臺中市○○路之ＳＯＧＯ百貨公司（以下稱Ｓ
    ＯＧＯ百貨）共進晚餐，吳皆興乃將該筆款項攜至ＳＯＧＯ
    百貨樓下交付給丁○○。詎丁○○竟基於意圖為自己不法所
    有而將出售上開車輛可得款項均予侵占入己之單一犯意，除
    未將上開車輛已經售出之事實告知乙○○之外，並將上開十
    萬元予以侵占入己，而未交付給乙○○。嗣至九十四年六月
    二十三日，丁○○又與吳皆興一同到「車總車行」收取餘款
    一萬七千五百六十五元（即三千元扣除牌照稅七千一百二十
    元、燃料費四千八百元、號牌行照費二百十五元、過戶費三
    百元之後之餘款）後，丁○○亦未將該筆款項交交給乙○○
    ，仍基於同上犯意而予以侵占入己。嗣因乙○○發現上開車
    輛已經辦理過戶，經其以口頭或存證信函催請丁○○交付車
    款，丁○○均置之不理，乙○○因而得知上情。
二、案經被害人乙○○之母丙○○○訴請臺灣臺中地方法院檢察
    署檢察官偵查起訴。
    理  由
一、本案上訴人即被告丁○○（以下簡稱為被告）雖坦承伊確有
    於上開時間，接受被害人乙○○之委託，代為出售被害人乙○○之母丙○○○所有上開車號為８Ｖ－８０７５號之自用
    小客車之事實；此外，被告亦坦承上開車輛確有於上開時間
    ，經由證人吳皆興以十三萬元出售給「車總車行」之營業員
    劉嘉文，及其確有於上開日期先後收受十萬元、一萬七千五
    百六十五元等車款之事實；但被告仍矢口否認伊有被訴之侵
    占犯罪情事，並辯稱：伊已將先後收受之車款均交給乙○○
    ，應不為罪云云。
二、第查：本案被害人乙○○確有於上開時間，委請被告代為出
    售其母丙○○○所有車號８Ｖ－８０７５號之自用小客車，
    此情除為被告所是認之外，並經被害人乙○○於原審法院審
    理時，以證人之身分證述此情明確。另外，就被告是認確有
    將上開車輛經由證人吳皆興以十三萬元出售，並先後收受十
    萬元、一萬七千五百六十五元之車款等事實部分，亦經證人
    吳皆興於原審法院審理時，到庭證述：伊於九十四年六月二
    十一日幫乙○○出售一部韓國現代廠的小客車，該車售價應
    該是契約書上所寫的十三萬元，但實拿之款項必須扣除稅金
    一萬多元，稅金之正確金額如同被告以準備書狀提出之紅色
    單據（附於原審法院卷第五八頁），當初伊將錢交給被告的
    時候，伊有將單據一起交給被告；伊於九十四年六月二十一
    日中午向乙○○牽車，車子售出後，車行是分二次付款，依
    契約書之記載，是在九十四年六月二十一日當天先付十萬元
    ，後來九十四年六月二十三日再付餘款，餘款是契約上所寫
    的三萬元扣除稅金後之金額，分二次付款的原因是因為要扣
    除稅金或是違規的罰鍰；九十四年六月二十一日當天，伊拿
    到的十萬元是伊跟被告說了以後，被告從ＳＯＧＯ百貨下樓
    來拿的，當時被告與乙○○二人在一起，所以伊把錢交給被
    告，伊拿錢過去的時候，並沒有碰到乙○○，只有看到被告
    ；又九十四年六月二十三日收尾款的時候，是被告與伊一起
    去車行，錢也是被告拿走的；另伊於九十四年十一月八日偵
    訊時，向檢察官說第一次先付三萬多元，第二次才是尾款十
    萬元，上開內容是錯誤的，應該是以契約書為準等情（見原
    審卷宗第八六至九一頁）明確。被告於本院審理時，對證人
    吳皆興所證上開各情亦表示無意見。此外，復有交通部公路
    總局臺中區監理所豐原監理站九十五年五月四日中監豐字第
    ○九五○○○七九三九號函檢附之汽車各項異動登記書影本
    、汽車過戶登記書影本各一件、８Ｖ－８０７５號自用小客
    車過戶時所繳納之稅費單據一件、及九十四年六月二十一日
    汽車買賣合約書影本一件在卷可稽，上開各情應堪認定。
三、次查，本案被告雖辯稱伊已將先後收受之車款均交給被害人
    乙○○，惟此情為被害人乙○○所否認。就此部分，被告於
    偵、偵中，先後為下列之辯解，即：
（一）被告於偵查中原辯稱：乙○○沒有委託伊賣車，乙○○是
      透過吳皆興賣車，當初說可賣十八萬元，後來只賣十四萬
      多元，伊與乙○○是朋友，故有轉帳借錢給乙○○，伊匯
      了十多萬元到乙○○華南銀行大甲分行的帳戶，後來乙○○外公住院，伊在醫院旁的便利商店領了三萬五千元給乙○○，另一次也是領了三萬五千元給乙○○，還有一次拿
      了二萬五千元到乙○○之家中給她母親等語（見偵緝字卷
      宗第十五、十六頁）。依據被告於偵查中之辯解，其係否
      認有接受被害人乙○○之委託賣車之事實，並陳述伊有上
      開貸款給被害人乙○○之行為。
（二）惟被告於原審法院審理時，則坦承伊確有接受被害人乙○○之委託賣車之事實，而就車款之交付部分，被告則於原
      審法院審理時，另辯述下列各情，即：
  １、伊有轉帳到華南商業銀行大甲分行乙○○之帳戶（帳號：
      000000000000號），時間及金額如下：
（１）九十四年七月六日從國泰世華銀行民生分行帳戶（帳號：
      000000000000號）轉帳一萬元。
（２）九十四年七月八日從台新銀行臺北分行帳戶（帳號：00
      000000000000號）轉帳五千元。
（３）九十四年七月二十六日從上開台新銀行帳戶轉帳三萬元。
（４）九十四年七月二十七日從上開台新銀行帳戶轉帳三萬元。
  ２、伊有提領現金交給乙○○，時、地及金額如下：
（１）九十四年七月八日提領上開台新銀行帳戶內之五千元、二
      萬元、一萬元，在大甲綜合醫院旁便利商店交付。
（２）九十四年八月三日從台北國際商業銀行永和分行提領八千
      元，在澄清綜合醫院交付。
  ３、被告到乙○○上班之金華ＫＴＶ消費，開立本票共計六萬
      六千九百元，均已清償，並取回本票，乙○○並無為被告
      代墊消費款，上開款項並非要償還乙○○之墊款。
  ４、被告於九十四年八月間有匯款至乙○○指定之洪抄帳戶，
      金額不確定，除乙○○所稱未匯入之十八萬元以外，另外
      還有匯入一萬元到二萬元之間的金額。
（三）又在本院審理時，被告亦坦承確有接受被害人乙○○之委
      託賣車之事實。但就車款之交付部分，被告則先於本院準
      備程序辯稱：九十四年六月二十一日當天下午四點多，伊
      有在小北百貨交給乙○○八萬元，隔天中午二人一起吃飯
      ，伊又有在德安百貨交給乙○○三萬元，餘款亦係於同月
      下旬交付完畢等語（見本院卷宗第二七、二八頁）；嗣在
      本院審理期日，則又改稱：賣車前一天伊已經支付乙○○
      三萬元，後來又在德安百貨門口付了八萬元，之前乙○○
      亦有向伊拿現金云云（見本院審理筆錄）。
（四）就被告在原審法院所辯稱之轉帳到被害人乙○○在華南商
      業銀行大甲分行所設立上開帳戶之七萬五千元部分，固有
      華南商業銀行九十五年十二月六日華甲存字第○九五○一
      ○八號函檢附之轉帳存入明細一件、台新國際商業銀行九
      十六年一月九日台新作集字第九六○○二六八號函、國泰
      世華商業銀行民生分行九十六年一月二十六日國世民生字
      第○○○○四號函可證，且為證人乙○○所不否認；惟證
      人乙○○已於原審法院審理時，已證稱該四筆款項是被告
      要清償酒店消費代墊款而匯入，此部分二人之陳述既非一
      致，自無從遽認被告所辯為真實。而就被告在原審法院辯
      稱提款支付給乙○○部分，證人乙○○於原審法院審理時
      ，既均否認有收受各該款項，自亦無從僅憑提款之紀錄，
      即認定被告有將其所提領之上開款項均交給被害人乙○○
      。況依被告所提出之台北國際商業銀行永和分行存摺影本
      ，可知該帳戶九十四年八月三日之交易紀錄係自證人乙○○華南銀行大甲分行之帳戶0000000號帳戶存入八
      千元到被告之帳戶，被告竟曲解為其提款八千元交給被害
      人乙○○，其此部分所辯顯不可採。另被告曾於九十四年
      八月二十五日匯款十八萬元至洪抄在合作金庫商業銀行中
      清分行九十六年三月七日合金中清字第○九六○○○一○
      四五號帳戶，卻於存款憑條上，將洪抄之姓名誤寫為「洪
      超」，而未將款項匯入，且洪抄之上開帳號於九十四年八
      月份並無交易往來紀錄，此情亦有九十四年八月二十五日
      合作金庫存款憑條影本一件、合作金庫銀行中清分行九十
      六年三月七日合金中清字第○九六○○○一○四五號函一
      件在卷可稽，足認被告在原審法院審理時，就此部分之辯
      解並非真實。再查，就被告上開轉帳七萬五千元到被害人
      乙○○在華南商業銀行大甲分行所設立之上開帳戶部分，
      證人乙○○於原審法院審理時，已證稱該四筆款項是被告
      要清償酒店消費代墊款而匯入。被告雖辯稱證人乙○○之
      此部分證詞並非真實，但被告既於九十四年六月二十一日
      、九十四年六月二十三日即已先後收受十萬元、一萬七千
      五百六十五元之車款；其中，被告於九十四年六月二十一
      日收受十萬元之時，又係與被害人乙○○在一起乙情，復
      經證人吳皆興證述在卷，核與證人乙○○於原審法院審理
      時所證情節相符，則被告如無侵占犯意，當會將上開車輛
      已經出售及收受十萬元定金之事實，告知乙○○，並又立
      即將上開收受之十萬元交給被害人乙○○，何需待九十四
      年七、八月間再分多次分別匯款五千元至三萬元不等給被
      害人乙○○？依據上情，被告此部分所辯尚違情理。再者
      ，綜觀本案被告於偵訊、原審法院及本院審理時之辯解，
      前後所辯無一相符；其於本院準備程序及審理期日之辯解
      亦非一致。如被告確有將上開車款交付給被害人乙○○，
      何以其在檢察官偵訊時會先否認伊有接受被害人乙○○之
      委託賣車之事實？另被告如有其在原審法院所辯稱之上開
      交付車款之行為，何以其在本院準備程序及審理期日又翻
      異前詞，而改辯上情？再者，被告如確有將上開車款交付
      給被害人乙○○，歷經偵、審程序多次調查訊問，被告於
      本院準備程序及審理期日，豈會又會為上開內容岐異之辯
      解？審酌上開各情，本院認證人乙○○之證詞為可採信，
      被告之辯解則為本院所不採信。
四、本案被告既有於九十四年六月間之上開期日因為受託賣車而
    收受上開十萬元、一萬七千五百六十五元之車款，詎至目前
    仍未將上開十萬元、一萬七千五百六十五元之車款交付給被
    害人乙○○，則被告有將上開因受託而持有之車款易持有為
    不法所有，而予以侵占入己之犯意與行為，事證甚為明確，
    被告之犯行堪以認定。核被告所為，係犯刑法第三百三十五
    條第一項之侵占罪。又本案被告雖係分次收受十萬元、一萬
    七千五百六十五元之車款，但上開款項係屬同一車輛之出賣
    所得，被告交付車款之義務係屬單一。再由被告在收受上開
    十萬元、一萬七千五百六十五元之車款之後，尚仍對被害人
    乙○○隱瞞上開車輛已經賣出之事實，以及迄今仍未將上開
    十萬元、一萬七千五百六十五元之車款交付給被害人乙○○
    等情觀之，被告於上開行為時，應係基於意圖為自己不法所
    有而將出售上開車輛可得款項均予侵占入己之單一犯意，而
    接續將上開十萬元、一萬七千五百六十五元之車款侵占入己
    ；被告上開所為，應僅觸犯上開侵占一罪。又本案被告曾犯
    妨害兵役罪、竊盜罪、偽造有價證券罪，經法院分別判處有
    期徒刑七年、一年、四年八月，裁定應執行有期徒刑十年六
    月確定，入監服刑後，於八十四年二月二十五日假釋出監；
    嗣因被告在假釋期間，又先後犯詐欺罪、竊盜罪，經法院分
    別判處有期徒刑四月、一年，並定應執行刑為有期徒刑一年
    三月確定，其假釋乃被撤銷，並於八十六年六月二十七日再
    入監執行殘刑有期徒刑五年二月又十三日，及接續執行上開
    因犯詐欺罪、竊盜罪被法院判處之有期徒刑一年三月；後於
    九十年八月三日假釋出監並交付保護管束，至九十二年九月
    二十七日假釋期滿，其假釋未被撤銷，以已執行完畢論；上
    開事實有臺灣臺中地方法院檢察署刑案資料查註紀錄表及本
    院被告全國前案紀錄表各一件附卷可稽。被告在受上開有期
    徒刑之執行完畢後，於五年以內再因故意而犯本案有期徒刑
    以上之罪，不論依據修正前刑法第四十七條之規定，或依據
    修正後即現行刑法第四十七條第一項之規定，均構成累犯，
    對被告而言並無有利或不利之情形，自不生新舊法比較之問
    題，應逕依現行刑法第四十七條第一項之規定，論以累犯，
    並加重其刑。又被告行為後，刑法業於九十四年一月七日修
    正，同年二月二日公布，於九十五年七月一日施行。修正後
    新法第二條第一項規定：「行為後法律有變更者，適用行為
    時之法律。但行為後之法律有利於行為人者，適用最有利於
    行為人之法律」，其目的係為與刑法第一條規定之罪刑法定
    主義契合，貫徹法律禁止溯及既往原則之精神，乃修正為「
    適用行為時之法律」，並兼採有利行為人之立場，採「從舊
    從輕」原則。就本案被告所犯上開刑法第三百三十五條第一
    項之侵占罪，法定刑得科或併科銀元一千元以下罰金。依修
    正後刑法施行法增訂第一條之一：「中華民國九十四年一月
    七日刑法修正施行後，刑法分則編所定罰金之貨幣單位為新
    臺幣。九十四年一月七日刑法修正時，刑法分則編未修正之
    條文定有罰金者，自九十四年一月七日刑法修正施行後，就
    其所定數額提高為三十倍。但七十二年六月二十六日至九十
    四年一月七日新增或修正之條文，就其所定數額提高為三倍
    」；又刑法第三十三條第五款修正為：「主刑之種類如下：
    五、罰金：新臺幣一千元以上，以百元計算之」等規定觀之
    ，依修正後之法律，刑法第三百三十五條第一項侵占罪所得
    科處之罰金刑最高為新臺幣三萬元，最低為新臺幣一千元。
    然依被告行為時之刑罰法律，即罰金罰鍰提高標準條例第一
    條前段規定之提高倍數十倍及修正前刑法第三十三條第五款
    所規定之罰金最低額一元計算，則刑法第三百三十五條第一
    項之侵占罪所得科處之罰金最高為銀元一萬元，最低額為銀
    元十元，若換算為新臺幣，最高額與新法同為新臺幣三萬元
    ，最低額則僅為新臺幣三十元。比較上述修正前、後之刑罰
    法律，應以修正前之刑法第三十三條第五款之規定較有利於
    被告，並為此部分應適用之法律，併此敘明。
五、原審判決就被告上開所犯予以論罪科刑，固屬有見，惟原審
    判決認被告二次接續侵占之舉動，係屬修正前刑法第五十六
    條之連續犯，乃依據修正前刑法第五十六條連續犯之規定加
    重被告之刑，此部分尚有未洽。另外，被告犯罪在九十六年
    四月二十四日之前，所犯依據「中華民國九十六年罪犯減刑
    條例」第二條第一項第三款之規定，應減其宣告刑二分之一
    （本案被告於偵查中雖係被通緝到案，惟「中華民國九十六
    年罪犯減刑條例」第六條之規定，旨在鼓勵人犯於期限內自
    動歸案，接受偵審或執行，若犯人在本條例施行前經通緝，
    並於本條例施行前緝獲到案者，應不受上開條文不得減刑之
    限制；見最高法院八十一年度台非字第一二號裁判意旨），
    原審判決未及依據「中華民國九十六年罪犯減刑條例」第二
    條第一項第三款之規定減其宣告刑二分之一，此部分亦有未
    合。以上部分亦係被告上訴意旨所指摘之事項，應認被告之
    上訴為有理由，應由本院將原審判決予以撤銷改判。爰審酌
    被告之品行、犯罪手段、所生損害、及犯罪之後猶飾詞圖卸
    刑責，迄今亦未將侵占款項交還被害人等一切犯罪情狀，量
    處有期徒刑六月，並諭知有期徒刑易科罰金之折算標準（就
    此部分，九十五年七月一日施行之刑法第四十一條第一項前
    段之規定已將有期徒刑易科罰金之折算標準提高至以新台幣
    一千元、二千元、或三千元折算一日，與修正前刑法第四十
    一條第一項前段之規定相互比較，以修正前刑法第四十一條
    第一項前段之規定有利於被告，則依據刑法第二條第一項前
    段之規定，本案仍應依修正前刑法第四十一條第一項前段之
    規定，諭知被告有期徒刑易科罰金之折算標準）。又被告之
    犯罪時間在九十六年四月二十四日以前，所犯依據「中華民
    國九十六年罪犯減刑條例」第二條第一項第三款之規定，應
    減輕其宣告刑二分之一，爰依法減為有期徒刑三月，並亦依
    修正前刑法第四十一條第一項前段之規定，諭知有期徒刑易
    科罰金之折算標準。
六、據上論斷，應依刑事訴訟法第三百六十九條第一項前段、第
    三百六十四條、第二百九十九條第一項前段、刑法第二條第
    一項前段、第三百三十五條第一項、第四十七條第一項、修
    正前刑法第四十一條第一項前段、「中華民國九十六年罪犯
    減刑條例」第二條第一項第三款、第七條、第九條、罰金罰
    鍰提高標準條例第一條前段、（修正前）第二條，判決如主
    文。
本案經檢察官甲○到庭執行職務。
中　　華　　民　　國　　96　　年　　10　　月　　31　　日
            刑事第三庭  審判長法　官　王  增  瑜
                              法　官　梁  堯  銘
                              法　官　廖  柏  基
上列正本證明與原本無異。
不得上訴。
                              書記官　王  麗  英
中　　華　　民　　國　　96　　年　　10　　月　　31　　日
【附錄本案論罪科刑法條】
刑法第三百三十五條第一項：
意圖為自己或第三人不法之所有，而侵占自己持有他人之物者，
處五年以下有期徒刑、拘役或科或併科一千元以下罰金。
